臺灣高等法院臺中分院刑事判決　　　　　　　　　　九十一年度上易字第七一一號
　　上　訴　人
　　即　被　告　壬○○
　　上　訴　人
　　即　被　告　辛○○
　　上　訴　人
　　即　被　告　丙○○
　　共　　　同
　　選任辯護人　庚○○
右上訴人等因妨害自由等案件，不服臺灣彰化地方法院九十年度易字第一六九七號中
華民國九十一年三月十五日第一審判決（起訴案號：臺灣彰化地方法院檢察署八十九
年度偵字第五九七四號），提起上訴，本院判決如左：
    主      文
原判決撤銷。
壬○○、辛○○、丙○○共同連續散布文字，指摘足以毀損他人名譽之事，壬○○處
有期徒刑陸月，辛○○處有期徒刑伍月，丙○○處有期徒刑參月，如易科罰金，均以
參佰元折算壹日。卷附書面資料及大字報共拾份（即偵查卷告證三、四、五、六、七
、八、九、十三、十四、十五之證物），均沒收
    事      實
一、緣壬○○之妻趙玉桂係丁○○、戊○○○之女，辛○○係壬○○、趙玉桂之女，
    丙○○則為辛○○之夫，壬○○、辛○○及丙○○三人因認趙玉桂係服用丁○○
    、戊○○○所給之不明藥物而成為植物人，心生怨懟，乃共同基於無故侵入住宅
    、恐嚇、公然侮辱、誹謗之摡括犯意與毀損之犯意聯絡及行為分擔，而有以下之
    行為：
  (一)壬○○、辛○○及丙○○三人，抬同已成植物人之趙玉桂，於民國八十九年一月
    二十八日十五時許，未經丁○○同意，無故進入丁○○所有位在彰化縣鹿港鎮○○路二八一號，由丁○○之媳施麗鳳所經營之「維力鞋城」兼住宅內，因要丁○○對趙玉桂變成植物人之結果負責，為丁○○、戊○○○驅趕，辛○○竟在其內
    當場拿出自備之汽油一桶（數量不明），往自己頭部向下潑灑，以加害財產之事
    恐嚇丁○○等人，致丁○○、施麗鳳等人心生畏懼而生危害於安全。
  (二)壬○○、辛○○及丙○○三人復於八十九年三月間，意圖散布於眾，推由壬○○
    事前寫好「‧‧‧‧賜藥親生女，孝女奔黃泉，獲救不如死，成患植物人‧‧‧
    ‧」等文字之紙張約十餘張，帶至彰化縣鹿港鎮，交與一名與其等有前述誹謗犯
    意聯絡之姓名、年籍不詳成年男子，在鹿港鎮城隍廟前散發與不特定之人，以詆
    毀丁○○之名譽。
  (三)壬○○、辛○○、丙○○三人再於八十九年七月二十日十五時三十分許，抬同趙
    玉桂，並夥同有犯意聯絡之真實姓名、年籍不詳之成年男子約十餘人，未獲同意
    ，強行進入丁○○所有之上開「維力鞋城」內，施麗鳳見狀欲放下鐵捲門阻止，
    竟推由其中之辛○○、丙○○等人抵住鐵捲門，造成鐵捲門空轉，門板部分遭捲
    入而毀損，足以生損害於丁○○，且經丁○○要求渠等離去後，渠等仍遲不離去
    ，並自七月二十日起至二十二日間，基於概括公然侮辱並賡續前揭恐嚇、誹謗之
    概括犯意聯絡，於該屋門口張貼「‧‧‧‧晚上睡覺時候小心點，小心鬼上身！
    出門時小心點，小心被車‧‧‧‧」之紙張，以加害生命、身體之事恐嚇丁○○
    ，致丁○○心生畏怖，生危害於安全。其等並在不特定人得共見共聞之上開「維
    力鞋城」前、後門口張貼書寫有「丁○○你假冒偽善、為人不忠！不孝！不仁！
    不義！」、「丁○○‧‧‧‧你沒種！雜碎」、「丁○○‧‧‧‧你不是人」、
    「丁○○‧‧‧‧你這個社會的敗類」等侮辱性詞語之紙張，且在門口以噴漆書
    寫「丁○○為富（父）不仁」、「丁○○毒殺親生女」、「豬狗不如」等侮辱性
    之文字，復於戊○○○所有位在維力鞋城後方之彰化縣鹿港鎮後車巷三十八號房
    屋之鐵捲門及牆壁上以噴漆書寫「豬狗不如」、「沒人性變態」等侮辱性字句，
    又在彰化縣鹿港鎮○○路旁之車輛上張貼書寫有「丁○○社會敗類、不是人、是
    魔、是米蟲、是大魔王」之侮辱性詞語之紙張，及「丁○○乘機賜送管制藥品給
    予其女趙玉桂，事後丁○○即違背天理良知，不再理會其女，其女趙玉桂，在傷
    心哭訴無門，將其父丁○○所給予之藥物吞食自盡」、「丁○○喪盡天良、害親
    生女成植物人、六親不認滅人性、欺神騙鬼愧天理」等文字之紙張，侮辱丁○○
    、戊○○○二人之名譽，並詆毀丁○○。
二、案經丁○○、戊○○○訴由彰化縣警察局鹿港分局報告並委由陳政麟律師訴請（
    一併提出前揭書面資料及大字報共拾份〈即偵查卷告證三、四、五、六、七、
    八、九、十三、十四、十五之證物〉臺灣彰化地方法院檢察署檢察官偵查起訴。
    理      由
一、訊據上訴人即被告壬○○、辛○○、丙○○均否認右揭公然侮辱、誹謗、恐嚇、
    無故侵入住宅及毀損犯行，被告壬○○辯稱：起訴書所稱八十九年一月二十八之
    事，實際上時間為八十八年十二月二十八日，且當時辛○○只是拿一個桶子往自
    己身上敲，該桶子並未裝有汽油，偵查卷內之大字報等證物，只有偵查卷第四十
    一頁之資料是伊所寫，其他均非伊所為，伊也未叫人去張貼、散佈，八十九年七
    月二十日伊推太太至告訴人處，伊太太之病床在鐵門下，施麗鳳未注意到，辛○○見鐵門關下將壓到病床上之人，就趴在病床上保護伊母親，雖導致鐵門斜斜的
    ，但仍可開啟，並無損壞云云；被告辛○○辯稱：伊係為阻止父親離開，才會隨
    手拿水桶潑灑自己，並非潑灑汽油，且伊等並未去噴漆，當時係丁○○之子趙東
    林要渠等進入屋內，並非無故侵入住宅，又因鐵捲門降下時，因快壓到母親趙玉
    桂，伊才會以身體撐住鐵門，然鐵門並未毀損云云；被告丙○○則辯稱：伊僅係
    陪同壬○○等人前往，並無妨害被害人名譽，且當時係丁○○之子趙東林要渠等
    進入屋內，並非無故侵入住宅，又因鐵捲門降下時，快壓到趙玉桂，伊才會以身
    體撐住鐵門云云。惟查：
  (一)被告三人右揭恐嚇、公然悔辱、侵入住宅、加重誹謗、毀損等犯行，業據告訴人
    丁○○、戊○○○指述歷歷，核與證人施麗鳳於偵查中結證：辛○○在維力鞋城
    有潑灑汽油等語、證人趙東林於警詢中證稱：並未同意壬○○等人進入等語、證
    人黃老棟於警詢及原審審理時證稱：伊有看到辛○○、丙○○在戊○○○所有位
    在彰化縣鹿港鎮後車巷三十八號外，與告訴人爭吵，當時已經有噴漆、丟雞蛋等
    語、證人許壽男、趙煌輝於原審審理時結證：八十九年一月有看到被告辛○○在
    維力鞋城內朝自己頭上潑灑汽油、證人郭正興於原審證稱：伊有於八十九年三月
    間，見人在鹿港鎮城隍廟前散發上述傳單等情、證人尤祖宜於偵查及原審審理時
    結證稱：八十九年七月二十日十五時許，其有看到維力鞋城被噴漆、張貼大字報
    ，而壬○○、辛○○及丙○○帶同多人在維力鞋城內，丁○○有要求他們離開屋
    子，但是他們沒有離開，當時鐵捲門已斜斜的等語、證人黃錦明於原審結證稱：
    八十九年七月二十日、二十一日確有去維力鞋城修理鐵捲門，該鐵捲門已毀壞而
    不堪使用等語，均大致相符。
  (二)被告壬○○於偵查中坦稱：「（今年三月間有無在鹿港鎮街上散佈卷內證三傳單
    ？）是鄰居主動跟我要的，我當時印了四、五張」、「（你為何要散佈卷內之字
    條？）因為我太太趙玉桂服用丁○○的藥物變成植物人，我憤恨難消」、「（對
    於告訴人所指述有何意見？）無意見，但我不得已的‧‧‧‧」、「（提示卷內
    告證四、五、六、七、八、九、一○、一二、一三、一四、一五是你所為？）是
    ，我無意見」等語（詳見偵查卷第二二頁正面、第七三頁正面、第九四頁反面、
    第一○四頁反面）；被告壬○○於原審復供稱：「‧‧‧‧『害親生女‧‧』那
    是我寫的沒錯，犯罪事實三的後面二段字也是我寫的沒錯，還有告訴人趙『毒殺
    親生女‧‧』、『為富不仁』這些也是我寫的‧‧‧‧」等語（詳見原審卷第二
    三頁）。而觀其所用文字，如「米蟲」、「大魔王」、「敗類」等漫罵性語詞，
    顯不可能為事實，而其陳稱其妻趙玉桂變成植物人係告訴人丁○○所造成，亦無
    確切證據可佐，自不能以此來指摘告訴人係「社會敗類」、「為富（父）不仁」
    、「喪盡天良」等，其行為業已成立散布文字之加重誹謗罪、公然侮辱罪，且亦
    徵證人郭正興證述其有見人在鹿港鎮城隍廟前散發該傳單之詞，應非虛假。
  (三)又被告辛○○、丙○○均不否認有與被告壬○○等人前去告訴人家中抗爭之事實
    ，僅以前開情詞置辯；然辛○○於偵查中，業已坦認其因不忍看到父母受苦始潑
    汽油等語（見偵查卷第七二頁反面），且壬○○於偵查中亦供稱：辛○○潑汽油
    的等語（詳見偵查卷第二二頁正面），足見在場目擊之證人許壽男、趙煌輝前之
    所證，應屬真實；又其二人確有前去告訴人上開住所等地噴漆、丟雞蛋，業據告
    訴人指述明確，而證人黃老棟亦證述有見被告二人於上述時、地與告訴人發生爭
    吵，且當時牆上已被噴漆、丟雞蛋等情，是被告二人此之否認，亦無可信；再其
    二人並不否認有抵住鐵捲門，致鐵捲門斜斜之事實，則證人即到場修理鐵門之黃
    錦明證稱：鐵捲門可能係被擋住，造成空轉而損壞之證詞，應可採信。
  (四)辯護意旨雖稱：告訴人之女趙玉桂因服用告訴人所給之不明藥物變成植物人，業
    經證人乙○○到庭證述當時情節，被告三人與趙玉桂係屬至親，自有與告訴人協
    商之必要，因雙方對於如何救治及安養趙玉桂之事宜長期協商未果並發生爭執，
    被告等不得已而抬運趙玉桂進入告訴人經營之「維力鞋城」店內再度協商，被告
    等絕無侵入住宅。再就被告辛○○究有無潑洒汽油一節，員警甲○○、陳政綜、
    蔡崇碧均到庭證稱未見有人潑洒汽油，且八十八年十二月二十八日至二十九日員
    警工作紀錄簿亦未記載有潑洒汽油之情事，足見被告告辛○○確無潑洒汽油之舉
    。再當時趙玉桂正在鐵門下方，被告辛○○、丙○○為緊急救援趙玉桂免於危難
    ，始以身體頂住鐵門，縱致鐵門受損，亦屬緊急避難之行為，當屬不罰之行為等
    語。經查：證人乙○○雖於本院調查時到庭證述：伊與丙○○是軍中同袍，丙○○之岳母送醫急救翌日，伊曾前往探望，聽丙○○說他岳母是因吃藥過多才送醫
    院，趙玉桂變成植物人之前，伊曾看過丁○○提了一個袋子到趙玉桂房間，但伊
    不知道是何物品，嗣伊曾詢問趙玉桂何以未睡，趙玉桂說睡不著，丁○○有拿藥
    給他吃，伊也曾看過戊○○○拿過一罐維他命給趙玉桂，伊未曾看過趙玉桂吃藥
    等語，然為告訴人丁○○所否認，且證人既未曾目睹趙玉桂服用藥物之情，其所
    為之陳述自不足作證明趙玉桂係因服用告訴人所給之藥物導致變成植物人之情。
    次查，被告辛○○潑洒汽油之時間並非在八十八年十二月二十八日，除據告訴人
    指明在卷外，另被告壬○○於偵查中亦供稱：「（隔日二十九日〈按即八十九年
    一月二十九日〉有無在丁○○住宅內潑洒汽油意圖點火）是辛○○潑的」；被告
    辛○○於偵查中供稱：「（在今年一月二十八日有無到丁○○住宅潑洒汽油？）
    我當時本來要潑洒，但被壬○○、丙○○及其他親友制止」、「（當天為何要潑
    汽油？）我不忍心看到我父母受苦」等語明確（詳見偵查卷第七一頁）。況經調
    閱彰化縣警察局鹿港分局鹿港分駐所八十八年十二月二十八日員警工作紀錄簿，
    亦無該日有員警前往「維力鞋城」處理告訴人與被告間糾紛之相關記載。雖該員
    警工作紀錄簿記載警方曾於八十八年十二月二十九日前往該址處理告訴人與被告
    間之糾紛，且經本院傳喚前往處理之員警陳政綜、蔡崇碧亦到庭證稱當日渠二人
    前往處理，見到壬○○與他成植物人的太太，當時並沒有打架之場面，也無所謂
    潑洒汽油之事件等語。然查，上開二位員警所證係八十八年十二月二十九日前往
    處理之經過，自與被告等所辯辛○○是否有於八十八年十二月二十八日以汽油潑
    洒身體之事，毫無關聯，所證自無從為有利於被告之認定。末按：刑法第二十四
    條所稱因避免緊急危難而出於不得已之行為，係基於社會之公平與正義所為不罰
    之規定，倘其危難之所以發生，乃因行為人自己過失行為所惹起，而其為避免自
    己因過失行為所將完成之犯行，轉而侵害第三人法益，與單純為避免他人之緊急
    危難，轉而侵害第三人法益之情形不同，依社會通念，應不得承認其亦有緊急避
    難之適用，否則，行為人由於本身之過失致侵害他人之法益，即應成立犯罪，而
    其為避免此項犯罪之完成，轉而侵害他人，卻因此得阻卻違法，非特有背於社會
    之公平與正義，且無異鼓勵因過失即將完成犯罪之人，轉而侵害他人，尤非立法
    之本意，至其故意造成「危難」，以遂其犯罪行為，不得為緊急避難之適用，更
    不得言。經查：本案被告等未獲同意強行進入「維力鞋城」，縱當時趙玉桂所躺
    臥之病床恰處於鐵門之下，於鐵門緩慢往下降時，被告等亦應先將病床推開，始
    合常情，豈有未推開病床，反以身體抵擋之理！且被告未獲同意，無故侵入兼住
    宅用之「維力鞋城」，係故意之犯罪行為，依上說明，自無緊急避難之適用，辯
    護意旨所指各情，尚無可採。
  (五)此外，復有書寫上開侮辱、詆毀字句之書面資料、大字報等共十張、現場照片十
    二幀、修理鐵門之收據一紙、本票一張、鹿港分局鹿港派出所八十九年七月二十
    日、二十二日之工詐紀錄簿影本各一份附卷可相佐證，被告三人犯行均堪認定，
    應依法予以論科。
二、核被告三人所為，均係犯刑法第三百零五條之恐嚇危害安全罪、第三百零六條第
    一項之無故侵入住宅罪、第三百零九條第一項之公然侮辱罪、第三百十條第二項
    之加重誹謗罪及第三百五十四條之毀損罪。被告三人就上開犯行及其中於八十九
    年三月間之誹謗行為與該不知姓名之成年人間暨就八十九年七月二十日十五時三
    十分許之無故侵入住宅並毀損之行為與其他十餘名不知名之人間，有犯意之聯絡
    及行為之分擔，皆為共同正犯。被告於八十九年一月二十八日之恐嚇行為，係一
    行為同時侵害丁○○、施麗鳳之法益，為想像競合犯，應從一重處斷。又被告等
    所犯多次無故侵入住宅、恐嚇、公然侮辱、加重毀謗等犯行，均時間緊接，所犯
    構成要件相同，顯皆係出於概括犯意為之，均應依連續犯之規定以一罪論，並依
    法加重其刑。而其等係為達向告訴人抗爭之目的，始以前述方法進行抗爭，致犯
    前述五項罪名，其犯行間，顯有方法與目的之關係，為牽連犯，應從一重之加重
    誹謗罪處斷，公訴人認被告等所犯無故侵入住宅罪、公然侮辱罪、加重誹謗罪，
    屬數罪併罰，尚有誤會。原審認被告等犯罪事證明確，予以論罪科刑，固非無見
    ，惟原判決就被告等於八十九年一月二十八日恐嚇丁○○、施麗鳳之行為，並未
    論以想像競合犯，已有未恰；又未分別被告等與其他不詳姓名者間共犯之範圍，
    而統論以共同正犯，亦有未合；另就被告等先後兩次恐嚇行為既認被告等係基於
    概括犯意而為，然理由欄卻漏未論述應成立連續犯，復有疏誤。被告等三人上訴
    意旨均否認犯罪，指摘原判決不當，固無理由，惟原判決既有上述可議之處，即
    屬無可維持，自應由本院撤銷改判。爰審酌被告等人犯罪之動機、目的、方法、
    手段、品行、所生危害，其等與告訴人間本係至親，竟為照顧已成植物人之趙玉
    桂的責任問題，相互抗爭，其等之做法顯值非議，及其等犯後態度等一切情狀，
    分別量處如主文第二項所示之刑，並均諭知易科罰金之折算標準，以示懲儆。卷
    附被告等人所寫之書面資料及大字報共十份（即偵查卷告證三、四、五、六、七
    、八、九、十三、十四、十五之證物），係被告壬○○所有、供其犯本罪所用，
    併依法宣告沒收。
據上論結，應依刑事訴訟法第三百六十九條第一項前段、第三百六十四條、第二百九
十九條第一項前段，刑法第二十八條、第五十六條、第三百零五條、第三百零六條第
一項、第三百零九條第一項、第三百十條第二項、第三百五十四條、第五十五條、第
四十一條第一項前段、第三十八條第一項第二款、罰金罰鍰提高標準條例第一條前段
、第二條，判決如主文。
本案經檢察官己○○到庭執行職務。
中      華      民      國　    九十一     年     八      月    十五　　日
                                臺灣高等法院臺中分院刑事第四庭
                                      審判長法  官　洪　耀　宗
                                            法　官　劉　登　俊
                                            法　官  江　德　千
右正本證明與原本無異。
不得上訴。
                                            書記官  吳　麗　琴
中      華      民      國　    九十一     年     八      月    十五　　日
【附錄論罪科刑法條】
刑法第三百零五條：
以加害生命、身體、自由、名譽、財產之事恐嚇他人，致生危害於安全者，處二年以
下有期徒刑、拘役或三百元以下罰金。
刑法第三百零六條第一項：
無故侵入他人住宅、建築物或附連圍繞之土地或船艦者，處一年以下有期徒刑、拘役
或三百元以下罰金。
刑法第三百零九條第一項：
公然侮辱人者，處拘役或三百元以下罰金。
以強暴犯前項之罪者，處一年以下有期徒刑、拘役或五百元以上罰金。
刑法第三百十條第二項：
散布文字、圖畫犯前項之罪者，處二年以下有期徒刑、拘役或一千元以下罰金。
刑法第三百五十四條：
毀棄、損壞前二條以外之他人之物或致令不堪用，足以生損害於公眾或他人者，處二
年以下有期徒刑、拘役或五百元以下罰金。
                    　　　　　　　　　　　　　　　　　　　　　　　　　　Ｒ
